臺灣高等法院刑事判決　　　　　　　　　　　　　九十三年度上訴字第一四九九號
　　上　訴　人
　　即　被　告　乙○○
　　指定辯護人　林紹源律師
右上訴人因殺人未遂等案件，不服臺灣板橋地方法院九十二年度訴字第二０四九號，
中華民國九十三年三月十六日第一審判決（起訴案號：臺灣板橋地方法院檢察署九十
二年度偵字第八六六七號），提起上訴，本院判決如左：
    主  文
上訴駁回。
    事  實
一、乙○○於民國九十二年二月二十六日晚間七時三十分許，在臺北縣新莊市○○路
    二十號前，因騎乘機車險些與不詳婦人之機車擦撞，遂出言責罵該不詳婦人，嗣
    經甲○○規勸，二人竟發生口角，進而出手互毆，嗣經該處不詳攤販之勸阻下離
    去，約五分鐘後，甲○○發覺其所有之機車鑰匙（含防盜遙控器）及皮包遺失，
    遂返回前址尋覓，因尋覓未著，復又折返鄰近姑姑住處休息，隨即又打電話通知
    友人洪瑞田、洪瑞田之表哥方順義、吳勝欽及許建興等四人，邀其四人共同返回
    上址尋找前揭皮包、鑰匙，並預防可能滯留現場之乙○○報復。約十分鐘後，甲
    ○○、洪瑞田、方順義、吳勝欽及許建興五人至前址後，因乙○○亦返回現場找
    尋掉落之手機，適拾獲甲○○遺留現場之機車鑰匙，乙○○按下遙控器發動甲○
    ○停留於現場之機車後，即坐於該機車上，惟此時為甲○○所發覺並前往攔阻，
    詎乙○○竟基於殺人之犯意，以其預藏於腰際之開山刀，朝甲○○之顏面筆直揮
    砍，致甲○○受有左側顏面深度撕裂傷約十二公分之傷害，同行之友人洪瑞田、
    方順義目睹後，立即向前並共同與甲○○基於防衛甲○○生命、身體安全之意思
    ，欲奪下乙○○手中之開山刀，四人因而發生扭打，嗣甲○○、方順義等人奪下
    乙○○之開山刀後，乙○○始逃離現場，甲○○經送醫治療而未生死亡之結果。
    後因甲○○等人拾獲乙○○掉落現場之手機，並報警處理而獲悉上情。
二、案經甲○○訴由臺北縣警察局新莊分局報請臺灣板橋地方法院檢察署檢察官偵查
    起訴。
    理  由
一、訊據被告乙○○固坦承於右揭時、地先與告訴人甲○○發生肢體衝突，嗣雙方再
    次返回現場後，持扣案之開山刀造成甲○○受有左側顏面深度撕裂傷約十二公分
    之傷害等情，惟矢口否認有殺人未遂之犯行，辯稱：伊係因第一次互毆衝突後手
    機不慎掉落現場，故返回現場尋找，因恐告訴人甲○○夥同他人至現場尋仇，方
    攜帶開山刀防身；嗣伊拾獲甲○○掉落現場之機車鑰匙時，一時好奇按下防盜遙
    控器之按鈕，機車隨即發動，伊便前往查看，不料甲○○與同行之數人竟突然衝
    向伊，情急之下，方抽出開山刀防身，當時甲○○即抓住伊的手，於衝突當中或
    許不慎刀子不慎劃到甲○○，亦未再刺向甲○○之腹部，後來伊即趕快跑掉，並
    無殺人之故意云云。於本院審理時稱：「當時跟方順義吵架我確實有錯，但是我
    跟他無冤無仇，我當時是一時衝動才會動手傷害他，但是我現在跟他互動還是很
    好：：當時我攜帶那把開山刀是防身之用，後來因為現場衝過來三、四個人，我
    才將刀從腰間拿出來，我也承認我有拿刀傷害到對方。」云云（見本院九十三年
    八月二十三日筆錄）。又稱：「刑期太重。我當時是無心，我和甲○○私底下已
    經成為好朋友」云云（見本院九十三年六月二十五日準備程序筆錄）。經查：
（一）、１、右揭事實，業據告訴人甲○○於原審審理中指訴甚詳，其因此受有左側
        顏面深度撕裂傷十二公分長之傷勢，並有新泰綜合醫院診斷證明書乙份附卷
        可稽，復有開山刀一把扣案可佐。２、又查告訴人甲○○於偵查中陳稱：「
        跑過去時，刀子就砍下來了：：（刀子砍到哪裡？）我的頭部：：（是否有
        作任何反抗？）我有用手去擋，有擋成功：：（臉部為何受傷？）因為我擋
        的時候，刀從上面下來，我擋的時候，還是有被劃到。就是被劃到臉上」等
        語（參見原審九十三年三月二日審判筆錄第十、十一頁）；核與證人洪瑞田
        所述：「（被告葉如何拿刀揮向被告張？）就拿刀由上往下。（揮向哪個部
        位？）就是臉部。（被告張有何反應？）被告張就搶他的刀，然後就兩個人
        開始扭打，我們當時也有過去幫忙去搶刀，就是我與方順義，但當時我看到
        甲○○的時候，他滿臉都是血。」等語相符（參見前揭審判筆錄第二十頁筆
        錄）。３、按被告乙○○於偵查中雖稱當時甲○○等人係「手上有拿東西，
        但不確定是什麼」云云（參見偵查卷第六十八頁反面筆錄），但嗣後之衝突
        過程中，始終未曾提到甲○○等人有何利用該等不詳物品之行為，然被告乙
        ○○當時係手持開山刀，果甲○○等人確持有足以對生命、身體產生威脅之
        兇器或其他物品，豈有不加以使用而冒險奪刀之理？況由卷附被告乙○○所
        提三重醫院診斷證明書觀之，被告乙○○所受傷害為眼瞼挫傷瘀青浮腫、頭
        部瘀青一乘零點八公分、左側顏面挫滅傷瘀青零點六乘一點四公分、後頸壓
        迫性疼痛肌肉扭挫傷、右前臂後側挫滅傷一點六乘一公分、左大腿內側挫滅
        傷零點八乘三點一公分、右腳掌挫傷紅腫等傷勢，多為小面積之挫滅傷及瘀
        青紅腫，並無利器所造成的撕裂傷或割傷，如謂甲○○等人係持鈍器，參以
        當時被告乙○○係與甲○○、洪瑞田、方順義等三人之多扭打之情，竟僅有
        小面積之挫滅傷及瘀青，左大腿內側之傷勢面積稍大，實不合常情，顯見被
        告乙○○稱當時甲○○等人手持不詳物品云云，並不可採。４、復按扣案之
        開山刀經原審勘驗，其刀柄部分長十六公分，刀身部分（即刀刃）長度為三
        十二點五公分，寬為三點七至六公分，刀鋒銳利，有勘驗筆錄在卷可按，亦
        有照片二幀附於偵查卷內可稽，並非一般常見之水果刀、菜刀等一般普通利
        器，其長、寬及刀柄之設計均十分適合持以砍殺，以其長度、稱手性觀之，
        揮舞起來之威力亦遠甚於一般普通利器，告訴人甲○○等人既未持有任何兇
        器或可資抵擋之物品，衡情並無於被告乙○○抽出開山刀之際，即甘冒被砍
        殺之風險而無端上前抓住被告乙○○手部之理，當以證人甲○○、洪瑞田所
        述被告乙○○先有一攻擊行為，甲○○為求防禦，方抓住被告乙○○之手，
        較為合理。５、再以甲○○顏面所受傷勢為長達十二公分之深度撕裂傷觀之
        ，如係二人拉扯所造成，當時甲○○既已抓住被告乙○○持刀之手，必定用
        盡全力避免刀鋒危及自身之要害，特別是頭部更是盡量遠離，加上隨即有洪
        瑞田、方順義等人支援，如係拉扯之間所造成，刀的揮動速度較慢，方向亦
        不固定，又豈會剛好於顏面造成長達十二公分之撕裂傷？該傷害衡情當係揮
        砍行為所造成之傷害，較符情理。據此，被告乙○○殺前揭所辯，尚非足採
        ，應以告訴人甲○○、洪瑞田所述較可採信，本案被告乙○○確於一開始抽
        出開山刀之後，即由上而下筆直朝甲○○頭部揮砍，堪以認定。
（二）、按刑法殺人罪須以下手時主觀上殺意及死亡之預見為斷，又刑法所定「殺人
        未遂」罪與「傷害」罪之區別，本視加害人有無殺人犯意為斷，至於被害人
        受傷之多寡，及是否為致命部位，有時雖可藉為認定加害人有無殺意之心證
        ，然究不能據為絕對標準，最高法院十八年上字第一三○九號、十九年上字
        第七一八號判例意旨可資參照。申言之，行為人犯罪時內心主觀犯意，非他
        人輕易即得察覺，因此加害人之行為，究屬基於殺人之犯意或僅係傷害之故
        意，實應深入觀察加害人與被害人之關係、衝突之起因、加害人下手之方法
        、輕重、被害人受傷情形及加害人事後態度等各項外在客觀因素予以綜合評
        析。本件被告乙○○攜帶前揭適於砍殺之鋒利開山刀返回現場，雖其稱係為
        「自保」之用，然查甲○○等人當時既未持任何兇器或其他足資造成威脅之
        物品，被告乙○○大可逃離現場或是將刀置於胸前防衛，殊無抽刀之後立即
        由上而下揮砍甲○○頭部之理；且頭部為人體之致命部位，當時甲○○既係
        衝向被告乙○○，自係正面朝向被告乙○○，於被告乙○○揮刀砍向頭部時
        本能上必會稍加閃躲，竟仍造成顏面長達十二公分之深度撕裂傷，可見被告
        乙○○當時下手之快，下手之重，且更係直接對準甲○○頭部中心砍殺，如
        甲○○閃躲稍慢或未用手阻擋，將可能直接砍中頭部危及生命，至為灼然。
        縱被告乙○○並無非致甲○○於死地不可之動機，至少對其行為可能造成甲
        ○○死亡之結果有所預見並加以容認，亦即被告乙○○當時確有殺害甲○○
        之故意，要無疑義。據此，被告所辯無非畏罪卸責之虛詞，本案事證明確，
        被告犯行堪以認定。
二、查被告乙○○以殺人之犯意，持開山刀朝被害人甲○○之頭部筆直揮砍，致其受
    有左側顏面深度撕裂傷約十二公分之傷害而未造成死亡，核其所為，係犯刑法第
    二百七十一條第二項、第一項之殺人未遂罪。其已著手於殺人行為之實行而不遂
    ，為未遂犯，爰依刑法第二十六條前段規定，按既遂犯之刑減輕之。爰審酌被告
    乙○○與被害人甲○○素不相識，竟僅因細故即持刀殺人，惡性非輕，並致被害
    人顏面受有長達十二公分之深度撕裂傷，雖不需開刀治療，傷勢並未重大，但傷
    及顏面除外觀上不易完全復原外，心靈所受之陰影更無可言喻，及被告乙○○除
    前因常業賭博罪經原審法院以八十六年度易字第七六九○號判決判處有期徒刑四
    月、緩刑二年確定外，並無其他前科，有本院被告全國前案紀錄表在卷可按，素
    行尚非不良，暨其犯罪後僅坦承部分犯行，與被害人調解成立後卻未依約履行等
    一切情狀，以被告乙○○殺人，未遂，處有期徒刑五年六月；並就扣案之開山刀
    一把係被告所有且係供犯本罪所用之物，業據其陳明在卷，爰依刑法第三十八條
    第一項第二款之規定宣告沒收，其認事用法，洵無不當，量刑亦屬妥適，被告上
    訴指摘原判決不當，非有理由，其上訴應予駁回。
據上論斷，應依刑事訴訟法第三百六十八條，判決如主文。
本案經檢察官郭啟東到庭執行職務。
中　　　華　　　民　　　國　　九十三　　年　　　九　　　月　　 十三 　　日
                              臺灣高等法院刑事第二十一庭
                                  審判長法  官  葉　騰　瑞
                                        法  官  劉　壽　嵩
                                        法  官  江　國　華
右正本證明與原本無異。
如不服本判決，應於收受送達後十日內向本院提出上訴書狀，其未敘述上訴之理由者
並得於提起上訴後十日內向本院補提理由書（均須按他造當事人之人數附繕本）。
                                        書記官  陳　秋　萍
中　　　華　　　民　　　國　　九十三　　年　　　九　　　月　　 十七 　　日
附錄：本案論罪科刑法條全文
刑法第二百七十一條
殺人者，處死刑、無期徒刑或十年以上有期徒刑。
前項之未遂犯罰之。
預備犯第一項之罪者，處二年以下有期徒刑。
